臺灣新竹地方法院刑事判決　　　　　　　 96年度訴字第183號
公　訴　人　臺灣新竹地方法院檢察署檢察官
被　　　告　乙○○
指定辯護人　曾能煜律師
上列被告因偽造有價證券案件，經檢察官聲請簡易判決處刑（九
十六年度偵字第六五九號），本院認不得以簡易判決處刑，改依
通常程序審理，判決如下：
    主  文
乙○○意圖供行使之用，而偽造有價證券，處有期徒刑壹年捌月
。緩刑伍年。
偽造如附表一所示之「宏利興水電行」署名枚、「甲○○」署
名伍枚及如附表二所示之本票，均沒收之。
    事  實
一、乙○○為新竹市○○街六一巷十三之一號宏利興水電行之實
    際經營人，該水電行名義負責人甲○○為乙○○之胞弟。緣
    乙○○於民國九十三年間因承攬工程急需資金週轉，惟其先
    前積欠信用卡債務並未清償，遭發卡銀行強制停卡，致其信
    用狀況不佳，無法以自己的名義向銀行貸款支應，經商請胞
    弟甲○○出面以水電行名義向銀行申辦貸款亦未獲甲○○同
    意，為求順利貸得款項，竟基於偽造有價證券、行使偽造私
    文書之犯意及詐欺取財之概括犯意，未經甲○○同意，擅自
    持其保管中之宏利興水電行營利事業登記證與印鑑章、甲○
    ○國民身分證與印鑑章，先於同年十一月三日（聲請簡易判
    決處刑書誤為同年月八日），前往位在新竹市○○路○段一
    ○○號之慶豐商業銀行新竹分行，假冒其係宏利興水電行負
    責人甲○○，向不知情之銀行承辦人何秀燕表示欲以宏利興
    水電行名義辦理貸款，並在何秀燕提供之貸款契約上偽造附
    表一編號１所示「宏利興水電行」與「甲○○」之署名、蓋
    用「宏利興水電行」與「甲○○」之印文，用以證明宏利興
    水電行欲貸款之金額，並願依貸款契約之內容規範彼等權義
    事項，而偽造該等私文書，同時偽造附表二所示之本票一紙
    用以擔保，且將所偽造之私文書與本票交給何秀燕，主張銀
    行可持上開私文書及本票對宏利興水電行及甲○○追索債務
    ，而行使該等私文書，致慶豐商業銀行新竹分行陷於錯誤，
    同意出借新臺幣（下同）一百萬元供乙○○使用，足以生損
    害於宏利興水電行、甲○○及慶豐商業銀行新竹分行審核貸
    款之正確性。又承前詐欺取財之概括犯意及基於行使偽造私
    文書之犯意，於同年月八日（聲請簡易判決處刑書誤為同年
    月三日），前往位在新竹市○○路一一三號新光商業銀行自
    由分行（原為聯信商業銀行新竹分行，於九十四年間與新光
    商業銀行合併），假冒其係宏利興水電行負責人甲○○，向
    不知情之銀行承辦人鍾曉芳表示欲以宏利興水電行名義辦理
    貸款，並在鍾曉芳提供之放款借據、動撥通知書及約定書上
    偽造附表一編號２至５所示「宏利興水電行」與「甲○○」
    之署名及蓋用「宏利興水電行」、「甲○○」之印文，用以
    證明宏利興水電行欲貸款之金額，並願依約定書之內容規範
    彼等權義事項，而偽造該等私文書，且將所偽造之私文書交
    給鍾曉芳，主張銀行可持該等私文書對宏利興水電行及甲○
    ○追索債務，而行使該等私文書，致新光商業銀行自由分行
    陷於錯誤，同意出借五十萬元供乙○○使用，足以生損害於
    宏利興水電行、甲○○及新光商業銀行新竹分行審核貸款之
    正確性。嗣因乙○○未依期償還貸款債務，甲○○於收受銀
    行款繳通知後始查悉上情。
二、案經甲○○訴由臺灣新竹地方法院檢察署檢察官偵查聲請簡
    易判決處刑。
    理    由
一、認定犯罪事實所憑之證據及認定之理由：
    上述事實，業經被告乙○○於偵查中及本院審理時坦白承認
    ，核與告訴人甲○○於偵查中指訴被告冒用其名義向銀行貸
    得款項使用、證人即慶豐商業銀行新竹分行職員何秀燕、新
    光商業銀行竹北分行職員鍾曉芳於偵查中分別證述被告假冒
    告訴人名義貸得款項使用、證人即被告胞弟連貞語於偵查中
    證述與被告前去辦理貸款，並擔任連帶保證人等情節大致相
    符，並有慶豐商業銀行貸款契約、本票及新光商業銀行放款
    借據、動撥通知書各一紙、新光商業銀行約定書三紙在卷可
    資佐證，足見被告之自白與事實相符，堪以採信，事證明確
    ，被告假冒告訴人名義向銀行申請貸款等事實，均堪認定。
二、論罪與科刑：
(一)新舊法條適用：
　　按行為後法律有變更者，適用行為時之法律。但行為後之法
    律有利於行為人者，適用最有利於行為人之法律；刑法第二
    條第一項定有明文。又「法律」變更比較時應就罪刑有關之
    共犯、未遂犯、連續犯、牽連犯、結合犯以及累犯加重、自
    首減輕、暨其他法定加減原因、與加減例等一切情形，綜其
    全部之結果，而為比較，再適用最有利於行為人之法律處斷
    ；比較裁判前之法律孰為有利於行為人時，應就罪刑有關之
    一切情形，比較其全部之結果，而為整個之適用，不能割裂
    而分別適用有利益之條文；最高法院二十四年上字第四六三
    四號、二十七年上字第二六一五號判例可供參考。查被告行
    為後，刑法第三十三條第五款關於罰金之最低數額、第五十
    五條關於牽連犯、第五十六條關於連續犯等規定，均於九十
    四年二月二日修正公布，並於九十五年七月一日起施行。而
    罰金最高數額之規定，則於九十五年六月十四日增訂刑法施
    行法第一條之一，於同年七月一日起施行，茲就上開規定比
    較適用如下：
１、罰金最低數額部分：
    刑法第三十三條第五款原規定：「罰金：一元以上。」，而
    刑法分則編各罪所定罰金之貨幣單位原為銀元，依現行法規
    所定貨幣單位折算新臺幣條例規定，銀元一元折算新臺幣三
    元，則修正前罰金最低數額應為新臺幣三元。刑法第三十三
    條第五款修正後改為：「罰金：新台幣一千元以上，以百元
    計算之。」，修正後罰金最低數額變更為新臺幣一千元，比
    較修正前後之規定，修正後刑法第三十三條第五款所定罰金
    之最低數額，較修正前提高，自以修正前刑法第三十三條第
    五款之規定有利於被告。
２、罰金最高數額部分：
　　刑法修正前，刑法分則編關於罰金規定之貨幣單位為銀元，
  　而刑法分則編規定應處罰金者，依罰金罰鍰提高標準條例第
    一條及第五條之規定，於七十二年六月二十六日前修正之刑
    法條文，罰金數額提高二至十倍，其後修正者則不提高倍數
    。而刑法修正施行後，因刑法第三十三條第五款所定罰金之
    貨幣單位改為新臺幣，刑法分則各罪所定罰金之貨幣單位亦
    應配合修正為新臺幣，乃增訂刑法施行法第一條之一規定：
    「中華民國九十四年一月七日刑法修正施行後，刑法分則編
    所定罰金之貨幣單位為新臺幣。九十四年一月七日刑法修正
    時，刑法分則編未修正之條文定有罰金者，自九十四年一月
    七日刑法修正施行後，就其所定數額提高為三十倍。但七十
    二年六月二十六日至九十四年一月七日新增或修正之條文，
    就其所定數額提高為三倍」，亦即，自九十五年七月一日起
    ，刑法分則編所定罰金之貨幣單位，由原來之銀元改為新臺
    幣，且於九十四年一月七日刑法修正時，刑法分則編未修正
    之條文定有罰金者，復未於七十二年六月二十六日至九十四
    年一月七日修正或新增，自九十五年七月一日起，罰金之數
    額均提高為三十倍。查被告所犯偽造有價證券及詐欺取財二
    罪，自七十二年六月二十日起均未曾修正，依刑法施行法第
    一條之一之規定，其罰金以新臺幣為單位，數額應提高三十
    倍，與修正前之罰金以銀元為單位，適用罰金罰鍰提高標準
    條例第一條規定，應提高十倍，換算為新臺幣結果，亦為新
    臺幣數額之三十倍。從而，刑法分則所定罰金刑之最高數額
    ，於上開規定修正後並無不同，對被告而言，並無不利。
３、牽連犯部分：
    刑法第五十五條牽連犯部分原規定：「犯一罪而其方法或結
    果之行為犯他罪名者，從一重處斷。」。刑法修正後，將上
    開規定刪除，即應就原牽連犯之數行為，依刑法第五十一條
    之規定分論併罰。本件被告所犯偽造有價證券、行使偽造私
    文書及詐欺取財等罪分論併罰之結果，最高可能之刑期為二
    十年，依牽連犯從重論以一罪之規定，被告可能之最高刑期
    為十年，比較新舊法結果，自以修正前刑法第五十五條牽連
    犯之規定對被告較為有利。
４、就連續犯部分：
    刑法第五十六條原規定：「連續數行為而犯同一之罪名者，
    以一罪論。但得加重其刑至二分之一。」。刑法修正後，將
    刑法第五十六條連續犯規定刪除，原連續之數行為，應依刑
    法第五十一條之規定分論併罰，而被告先後二次詐欺取財罪
    分論併罰之結果，最高可能之刑期為十年（即各行為均處最
    高刑期有期徒刑五年），論以詐欺取財罪之連續犯，最高刑
    期不超過有期徒刑七年六月（即有期徒刑五年，加重二分之
    一，為七年六月），比較新舊法結果，以被告行為時即修正
    前刑法第五十六條之連續犯規定對被告較為有利。
５、綜合上開各條文修正前後之比較結果，罰金最高數額部分，
    對被告並無不利，而罰金最低數額、牽連犯及連續犯等部分
    ，則以修正前之規定對被告較為有利，是依刑法第二條第一
    項前段之規定，並參考上開最高法院之見解，本件應整體適
    用行為時即修正前之刑法規定處斷。
(二)論罪：
１、罪名─
    按本票乃表彰財產權之證券，行使或處分本票上所表彰之權
    利，以本票之占有為必要，而如附表二所示之本票係於國內
    發行及流通，具有金額之標示，堪認係刑法第二百零一條第
    一項所規定之有價證券。又行使偽造有價證券以取得票面價
    值之對價，固不另論詐欺罪，但如以偽造之有價證券供作擔
    保或作為新債清償而借款，則其借款之行為，為行使有價證
    券以外之另一行為，其間有方法結果關係，應論以詐欺罪之
    牽連犯，最高法院六十二年度第一次刑庭庭長會議(一)決定意
    旨可資參照。故核被告假冒告訴人身分，偽造附表一所示之
    貸款契約等私文書，向銀行貸得款項，並偽造附表二所示之
    本票供銀行擔保之行為，係犯刑法第二百零一條第一項之偽
    造有價證券罪、同法第二百十六條、第二百十條之行使偽造
    私文書罪及第三百三十九條第一項之詐欺取財罪。
２、吸收犯─
    被告在附表一、二所示之私文書及本票上偽造「宏利興水電
    行」、「甲○○」署名及盜用印章等行為，分別為偽造本票
    或私文書之部分行為；其偽造私文書後持以行使，偽造之低
    度行為為其後行使之高度行為所吸收，均不另論罪。
３、想像競合犯─
    被告於同一時地偽造附表一編號１所示之私文書及附表二所
    示之本票，為想像競合犯，應依刑法第五十五條前段之規定
    ，從一重論以刑法第二百零一條之偽造有價證券罪。
４、接續犯─
    被告偽造附表一編號２至５所示私文書之行為，因時間及空
    間密接，難以強行分開，為接續犯，僅成立一行使偽造私文
    書罪。
５、連續犯─
　　被告先後二次詐欺取財之行為，時間緊接，方法相同，觸犯
  　構成要件相同之罪名，顯係基於概括之犯意反覆為之，為連
    續犯，應依修正前刑法第五十六條之規定，論以詐欺取財之
    一罪。
６、牽連犯─
    被告假冒甲○○名義，偽造本票及約定書等私文書，達成其
    向銀行貸款使用之目的，所犯偽造有價證券、行使偽造私文
    書及詐欺取財等罪間，有方法與目的之牽連關係，應依修正
    前刑法第五十五條後段牽連犯之規定，從一重之偽造有價證
    券罪處斷。
７、併予裁判─
    聲請簡易判決處刑意旨就被告向新光商業銀行自由分行冒名
    貸款部分雖僅敘及被告附表一編號２至４之行使偽造私文書
    之犯行，然被告附表一編號５行使偽造動撥通知書部分，與
    已起訴附表一編號２至４之行使偽造私文書，有接續犯之實
    質上一罪關係，已如上述，本院自應併予裁判。
８、酌量減輕─
　　被告並無前科素行，先前實際經營宏利興水電行，現則在高
  　逸工程股份有限公司工作，業經被告於本院審理時供陳明確
    ，並有在職證明單一紙在卷可證。其偽造本票之行為固對告
    訴人之信用造成損害，惟未因此造成社會經濟秩序之重大危
    害，而被告因自己債信不佳，承攬工程復欠缺資金週轉始偽
    造本票，犯罪動機尚屬單純，所偽造之本票僅只一紙，金額
    不高，所造成之債務由其自己承擔，已據告訴人陳述在卷，
    情節亦甚輕微，然法定刑度甚重，客觀上足以引起社會上一
    般人之同情，其犯罪情狀顯有可憫恕之處，於科以法定最低
    刑度仍嫌過重，爰依刑法第五十九條之規定，酌量減輕其刑
    。
(三)科刑：
　　爰審酌被告無何前科之素行、因缺錢週轉而冒名貸款之犯罪
    動機與目的、假冒宏利興水電行與告訴人名義貸款之手段、
    共貸得一百五十萬元，造成告訴人之損失程度及坦認犯行，
    且已與告訴人達成民事和解，同意依照與銀行協商之還款計
    劃清償冒貸之款項，分別為被告、告訴人於本院審理時供陳
    明確，並有和解書一紙在卷可證之犯罪後態度等一切情狀，
    量處如主文所示之刑。
(四)緩刑─
    上開刑法修正時，刑法第七十四條關於緩刑宣告雖亦有修正
    ，被告行為時且係在該條文修正前，然緩刑之適用，應直接
    依裁判時之規定據為宣告緩刑與否之標準（見最高法院九十
    五年五月二十三日刑事庭第八次會議決議）。查被告未曾因
    故意犯罪受有期徒刑以上刑之宣告，有臺灣高等法院被告前
    案紀錄表及臺灣新竹地方法院刑案資料查註紀錄表各一份在
    卷可憑，其因一時失慮觸犯本件罪刑，經此次偵訊程序及刑
    之宣告後，當知所警惕而無再犯之虞，併考量其每月需撥付
    部分薪資清償貸款債務之狀況，認上開有期徒刑之宣告，以
    暫不執行為適當，爰依修正後刑法第七十四條第一項第一款
    之規定，諭知緩刑五年，以啟向上。
(五)沒收─
    被告偽造附表一所示之「宏利興水電行」署名三枚、「甲○
    ○」署名五枚，均應依刑法第二百十九條之規定宣告沒收。
    另被告偽造如附表二所示之本票一紙，應依刑法第二百零五
    條之規定，宣告沒收。至被告偽造本票時，在本票上偽造「
    宏利興水電行」及「甲○○」等署名，因該本票已為沒收之
    宣告，爰不另就該偽造署名部分為宣告沒收之諭知。
三、適用之法律：
（一）刑事訴訟法第四百五十二條、第二百九十九條第一項前段
      。
（二）刑法第二條第一項前段、第二百零一條第一項、第二百十
      六條、第二百十條、第三百三十九條第一項、第五十九條
      、第七十四條第一項第一款、第二百零五條、第二百十九
      條、修正前刑法第五十五條，刑法施行法第一條之一，判
      決如主文。
本案經檢察官林佳穎到庭執行職務。
中　　華　　民　　國　　九十六　年　　五　月　三十一  日
                  刑事第六庭 審判長法　官  遲中慧
                  　               法  官  魏瑞紅
                                   法  官  林昌義
以上正本證明與原本無異。
如不服本判決應於收受本判決後十日內向本院提出上訴書狀，其
未敘述上訴理由者，並得於提起上訴後十日內向本院補提理由書
狀( 均須按他造當事人之人數附繕本 )「切勿逕送上級法院」。
中　　華　　民　　國　　96　　年　　5 　　月　　31　　日
                                   書記官  劉怡芳
附錄本案論罪科刑法條全文：
刑法第二百零一條第一項：
意圖供行使之用，而偽造、變造公債票、公司股票或其他有價證
券者，處三年以上十年以下有期徒刑，得併科三千元以下罰金。
刑法第二百十條：
偽造、變造私文書，足以生損害於公眾或他人者，處五年以下有
期徒刑。
刑法第二百十六條：
行使第二百十條至第二百十五條之文書者，依偽造、變造文書或
登載不實事項或使登載不實事項之規定處斷。
刑法第三百三十九條第一項：
意圖為自己或第三人不法之所有，以詐術使人將本人或第三人之
物交付者，處五年以下有期徒刑、拘役或科或併科一千元以下罰
金。
附表一：乙○○偽造之私文書
┌──┬──────────┬─────────┐
│編號│  文  書  名  稱    │偽造署押與盜蓋印文│
│    │                    │之內容及數量      │
├──┼──────────┼─────────┤
│ １ │慶豐商業銀行貸款契約│(1)偽造「宏利興水電│
│    │                    │  行」署名一枚。  │
│    │                    │(2)偽造「甲○○」署│
│    │                    │  名一枚。        │
│    │                    │(3)盜蓋「宏利興水電│
│    │                    │  行」印文四枚。  │
│    │                    │(4)盜蓋「甲○○」印│
│    │                    │  文八枚。        │
├──┼──────────┼─────────┤
│ ２ │新光商業銀行自由分行│(1)偽造「甲○○」署│
│    │放款借據            │  名二枚。        │
│    │                    │(2)盜蓋「宏利興水電│
│    │                    │  行」印文三枚。  │
│    │                    │(3)盜蓋「甲○○」印│
│    │                    │  文六枚。        │
├──┼──────────┼─────────┤
│ ３ │新光商業銀行自由分行│(1)偽造「宏利興水電│
│    │約定書（立約定書人宏│  行」署名一枚。  │
│    │利興水電行）。      │(2)偽造「甲○○」署│
│    │                    │  名一枚。        │
│    │                    │(3)盜蓋「宏利興水電│
│    │                    │  行」印文八枚。  │
│    │                    │(4)盜蓋「甲○○」印│
│    │                    │  文九枚。        │
├──┼──────────┼─────────┤
│ ４ │新光商業銀行自由分行│(1)偽造「甲○○」署│
│    │約定書（立約定書人連│  名一枚。        │
│    │俊銘）。            │(2)盜蓋「甲○○」印│
│    │                    │  文七枚。        │
├──┼──────────┼─────────┤
│ ５ │新光商業銀行自由分行│(1)偽造「宏利興水電│
│    │動撥通知書。        │  行」署名一枚。  │
│    │                    │(2)偽造「甲○○」署│
│    │                    │  名一枚。        │
│    │                    │(3)盜蓋「宏利興水電│
│    │                    │  行」印文一枚。  │
│    │                    │(4)盜蓋「甲○○」印│
│    │                    │  文一枚。        │
└──┴──────────┴─────────┘
附表二：乙○○偽造之本票
 ┌───────┬──────┬─────┐
 │票面金額      │發   票  人 │發票日    │
 ├───────┼──────┼─────┤
 │新臺幣一百萬元│宏利興水電行│九十三年十│
 │              │、甲○○、連│一月三日  │
 │              │貞語        │          │
 └───────┴──────┴─────┘
